【裁判字號】    94,上更(一),571
【裁判日期】    950804
【裁判案由】    偽造文書等
【裁判全文】
臺灣高等法院刑事判決             94年度上更(一)字第571號
上  訴  人  臺灣臺北地方法院檢察署檢察官
被      告  甲○○
                    2樓
            丙○○
            乙○○
上列上訴人因偽造文書等案件，不服臺灣臺北地方法院84年度訴
字第2368號，中華民國92年8月15日及92年10月31日第一審判決
（起訴案號：臺灣臺北地方法院檢察署82年度偵字第26058號、
第26311號、第28777號），提起上訴，本院判決後，經最高法院
發回，本院判決如下：
    主  文
上訴駁回。
    理  由
一、公訴意旨略以：
  (一)被告甲○○係設於臺北市○○○路二九０巷五十八之三號紘
    榮企業有限公司（下稱紘榮公司）負責人，劉展飛（經最高
    法院以背信罪判處有期徒刑一年，減為有期徒刑六月確定）
    業經判決確定）為其配偶，並為上開公司之總經理及設於臺
    北市○○路佳順地產股份有限公司（下稱佳順公司）之實際
    負責人，其等共同意圖為自己不法之所有，於民國（下同）
    七十七年十月間起至八十年三月間止，購買如附表所示之房
    地（購買價格、地點、申貸金額及名義、日期等詳如附表所
    示），再偽造與蘇松河之房屋買賣契約書提高買賣價格，及
    勾串不動產鑑定人員陳安華（另案審結）出具不實之鑑定報
    告，由被告甲○○及被告乙○○二人填寫不實之貸款申請書
    內容，以蔣東征等人頭名義，持向臺灣銀行羅東分行（下稱
    臺銀羅東分行）、臺灣銀行松山分行（下稱臺銀松山分行）
    、農民銀行臺北分行（農銀臺北分行）、臺灣省合作金庫三
    重支庫（下稱合庫三重支庫）、臺灣省合作金庫北三重支庫
    （下稱合庫北三重支庫）、土地銀行三重分行（下稱土銀三
    重分行）超額貸款，使該等行庫經辦人員陷於錯誤而准予貸
    款，所貸得款項均由劉展飛、被告甲○○集中使用，並伺機
    出售房屋償還貸款，如行情過低，則拒繳貸款本息，任由行
    庫拍賣房地抵償貸款，計造成臺銀羅東分行新臺幣（下同）
    一億七千一百二十五萬餘元、臺銀松山分行三億三千四百餘
    萬元、合庫北三重支庫一億六千六百餘萬元、合庫三重支庫
    二億餘元、農銀臺北分行一億二千餘萬元、土銀三重分行二
    千八百餘萬元，共計十億餘元之催收款損失，並足生損害於
    蘇松河及前開行庫。
  (二)被告丙○○及被告蔣東征、陳根相（以上二人經原審法院通
    緝中）、張鎮川、張秀香、邱進斌、黃光華（以上四人業經
    檢察官撤回起訴）、江國良、彭引琦、彭美月、彭成義、彭
    成業、劉素娥、王素娥、張文雄、張美妹、杜松霖、江孚嘉
    、江鄭美惠、江夢貞、江夢梅、林君雄、林明賢、林欣樺、
    陳振德、林坤地、賴美玉、林明毅、陳清龍、陳俊堯、黃玉
    蘭、周復新、李義全、方雲勝、鄭偉成、孫雪梅、胡志雄、
    姜大立、李麗英、陳進發、林啟東、林重宇、吳錫典、王清
    和、郭經綸、游志村、何俊清、張蓮華、張棟華、李志偉、
    朱文、馬玉麟、鄭秋祝、劉興漢、林瞳正、江永生（以上自
    江國良至江永生諸人均經原審法院判決無罪確定）、江寶生
    （另案經判決無罪確定）、陳水木（已死亡，經判決不受理
    確定）、陳建南（另案審理）基於基於幫助劉展飛、甲○○
    之不法犯意，借用名義與劉某等人，於附表所示之時、地，
    向前開銀行超額詐貸，並從中取得二萬至五萬元不等之利益
    。因認被告甲○○犯有刑法第二百十六條、第二百十條、第
    三百三十九條第一項等罪嫌，被告乙○○、丙○○涉有刑法
    第二百十六條、第二百十條、第三百三十九條第一項等罪之
    幫助犯罪嫌等情。
二、按犯罪事實應依證據認定之，無證據不得推定其犯罪事實，
    刑事訴訟法第一百五十四條第二項定有明文。又認定犯罪事
    實所憑之證據，雖不以直接證據為限，間接證據亦包括在內
    ，然而無論直接或間接證據，其為訴訟上之證明，須於通常
    一般之人均不致有所懷疑，而得確信其為真實之程度者，始
    得據為有罪之認定，倘其證明尚未達到此一程度，而有合理
    之懷疑存在時，事實審法院在心證上無從為有罪之確信，自
    應為無罪之判決（參見最高法院七十六年度台上字第四九八
    六號判例意旨）。又刑法第三百三十九條第一項詐欺罪之成
    立，以意圖為自己或第三人不法所有，以詐術使人將本人或
    第三人之物交付為要件。所謂以詐術使人交付，必須被詐欺
    人因其詐術而陷於錯誤，若其所用方法，不能認為詐術，亦
    不致使人陷於錯誤，即不構成該罪（參照最高法院二十九年
    上字第三一０五號、四十年臺上字第八六號、三十年上字第
    八一六號及四十六年臺上字第二六０號判例）。
三、查公訴人據以認定被告甲○○、乙○○及丙○○涉有行使偽
    造私文書及詐欺取財等犯行，無非係以證人蘇松河、賴雪梅
    、黃文杰、林啟瑞、劉必松、陳學禹及方棟樑之證詞，並有
    房地買賣契約、貸款資料、個人小額貸款申請書、國民身分
    證及戶口名簿影本等為其論據。訊據被告丙○○及乙○○均
    堅決否認有上揭犯行，被告甲○○於以前偵、審中亦均否認
    有上開犯行，被告甲○○辯稱：伊是紘榮公司掛名負責人，
    該公司從事房地產買賣，公司實際業務都是伊先生劉展飛在
    處理，貸款資料是劉展飛帶回家中要伊填寫，伊並未曾與銀
    行人員接觸，係受劉展飛指示，依照其提供之國民身分證等
    資料填寫陳堯俊及江夢貞之姓名、身分證字號等個人資料在
    個人小額貸款申請書上，而該等申請書其他部分都不是伊所
    填寫，劉展飛有要伊將資料交給陳安華，但伊並不知道是要
    作何用，而伊只有認識蔣東征，並不認識其他人，更沒有帶
    郭經綸去貸款，也沒有以自己名義填寫個人小額貸款申請書
    向臺銀羅東分行貸款，該申請書內容非伊之字跡等語。被告
    丙○○辯稱：伊係佳順公司員工，也是劉展飛多年好友，劉
    展飛表示要借用伊名義購買房屋及辦理貸款，其會繳納貸款
    之利息，且說房屋很快就會轉賣出去，伊未懷疑就將國民身
    分證及印章交予劉展飛，新莊市○○路部分伊有對保及填寫
    貸款申請書，而新莊市○○路部分伊有帶銀行人員去現場查
    看及對保，但貸款申請書上資料只有部分是伊填寫的，伊並
    沒有偽造買賣價格，能向銀行貸多少金額都是銀行評估的，
    後來貸款金額均由劉展飛取走，並不知劉展飛超額貸款之事
    ，伊也沒有獲得何報酬等語。被告乙○○辯稱：伊係佳順公
    司職員，負責總務工作，領固定薪資，佳順公司是從事房地
    產買賣，伊受負責人劉展飛指示依據其提供之樣本及權狀資
    料書寫八份不動產買賣契約書、貸款資料等文件，寫時買賣
    雙方欄位均係空白，並無簽名蓋印，書寫完成之後就交給劉
    展飛，並沒有參與超貸手續，對超額貸款之事亦不知情等語
    。
四、被告乙○○部分：
  (一)經查，被告乙○○於八十年十一月間至從事房地產買賣、貸
    款等業務之佳順公司任職負責總務業務，而依該公司負責人
    劉展飛之指示及所提供之不動產資料，據以書寫買受人與出
    賣人分別為張鎮川及李顯堂、陳根相與蘇松雄、張秀香與蘇
    銀川、邱進斌與蘇松河、蔣東征與李義宗及賴貴財、李麗英
    與連榮富、陳進發與李顯錄、江國良與徐君偉等八份不動產
    買賣契約書，暨填寫部分貸款人之貸款資料，並偕同貸款人
    到銀行對保等情，業據被告乙○○於法務部調查局臺北市調
    查處調查時、偵查中、原審法院調查時及本院前審供承不諱
    （見八十二年度偵字第二六○五八號偵查卷第九頁至第十頁
    、第四十頁背面至第四一頁、第一二五頁、原審卷(二)八十五
    年九月二日訊問筆錄、原審卷(三)八十六年九月二十二日訊問
    筆錄、原審卷(五)八十七年十二月三十日訊問筆錄、原審卷(七)
    九十二年四月十八日訊問筆錄、上訴字卷九十三年二月二十
    七日準備程序筆錄、九十三年四月八日審判筆錄），並有上
    開不動產買賣契約書及貸款申請書影本在卷足憑。
  (二)惟查佳順公司從事房地產買賣、貸款等業務均係由同案被告
    劉展飛對外接洽、辦理，該房屋買賣及貸款之名義人並分別
    係由劉展飛借用佳順公司員工，或以公司員工介紹之人，或
    經劉展飛徵求他人之同意為之，而各該同意之名義人並提供
    國民身分證、印章、印鑑證明以辦理房屋買賣及申請貸款，
    本件被告乙○○僅係依劉展飛之指示辦事等情，亦據同案被
    告劉展飛於原審法院調查時供明在卷（見原審卷(五)八十八年
    一月二十二日訊問筆錄、原審卷(七)九十年二月二十三日訊問
    筆錄）。而被告乙○○既僅係受僱於佳順公司擔任總務工作
    ，其就該公司從事之不動產買賣及貸款業務並無何決定之權
    力，所為悉僅依公司之指示而為，且查被告乙○○除領取固
    定薪資外，亦未獲取何額外報酬，是本件劉展飛所負責之佳
    順公司從事房地買賣、徵求貸款申請人之過程及向銀行洽商
    貸款等事宜既均由劉展飛負責，被告乙○○並未參與劉展飛
    買賣房地及貸款之細節，則被告乙○○所辯伊僅係受劉展飛
    指示及提供之資料書寫八份不動產買賣契約書而已，並未參
    與房屋之買賣及向銀行貸款之事等語，尚非無據。則被告乙
    ○○僅依劉展飛之指示書寫不動產買賣契約書，至其內容之
    真實與否，並非被告乙○○所得過問，且其上之簽名蓋章亦
    非被告乙○○所為，被告乙○○又有何偽造文書之可言，是
    被告乙○○既未參與如何向銀行申貸款項，其又如何共負向
    銀行施用詐術之責。
  (三)至於被告乙○○於原審雖曾供稱：台北縣新莊市○○路房屋
    部分之買賣契約書，係劉展飛要伊填寫，劉某拿謄好之契約
    叫伊照抄一份，上面買賣雙方都已寫好等語（原審七卷第一
    一０頁）。惟查被告乙○○於調查站中即已明確陳稱：台北
    縣新莊市○○路二六四之二號地下室至七樓房屋之買賣契約
    書八份（偵字第二六０五八號卷第十八頁至第三十三頁反面
    ），除買賣雙方之簽名外，其餘資料係其依據劉展飛指示填
    寫，但並不知道內容不實在等語（偵字第二六０五八號卷第
    十頁），而就卷附之該八份買賣契約書影本以觀，買主及賣
    主簽名之筆跡與其餘書寫部分之筆跡均顯不相同，核與被告
    乙○○辯解之情形相符，同案被告即證人丙○○於調查站中
    亦供稱：蔣東征等八人係親自在乙○○代書「偽造」之不動
    產買賣契約書中簽名蓋章等語（偵字第二六三一一號卷地十
    四頁反面，上開筆錄中關於「偽造」之用語顯屬不當），由
    此可見被告乙○○填寫者僅係契約開端買主、賣主之姓名，
    以及其餘之契約內容，至於契約書內當事人之簽名則非其所
    為，自難憑此做不利於被告乙○○之推論。
  (四)又檢察官於起訴書內並未記載被告乙○○與劉展飛及被告甲
    ○○間有共同之犯意聯絡（見起訴書犯罪事實欄一），另再
    就起訴書「證據並所犯法條」欄二之記載以觀，檢察官係認
    被告乙○○亦為劉展飛之幫助犯。然查劉展飛係因借用黃光
    華等人頭戶名義購買房屋向銀行貸款，嗣後將房屋轉售他人
    卻未將貸款名義人變更，致各人頭戶事後遭銀行催索等情，
    經法院以連續背信罪責判處罪刑確定，至於其被訴詐欺部分
    則認不能證明其犯罪而不另為無罪之諭知，有本院九十一年
    度上訴字第三四一八號（原審八卷第九十六頁至一一０頁）
    及最高法院九十二年台非字第三九六號刑事判決（附於上更
    (一)字卷）可稽。另該等刑事判決亦未認定劉展飛有何偽造及
    行使偽造私文書之犯行，況且劉展飛向銀行貸款均係經各貸
    款名義人之同意，所使用之買賣契約書亦均係經各貸款名義
    人同意或授權製作，即使內容有誇大不實，亦僅屬虛妄行為
    ，而無偽造及行使偽造私文書之刑責可言。則被告乙○○亦
    無成立幫助犯之餘地。
五、被告丙○○部分：
  (一)經查，被告丙○○係佳順公司職員，並與同案被告劉展飛係
    屬多年好友，而臺北縣新莊市○○路六七六之一號二樓之房
    地係由劉展飛購買後登記在被告丙○○名下，被告丙○○嗣
    於八十年十一月二十六日由劉展飛陪同以其名義向土地銀行
    三重分行申請三千萬元貸款，並將臺北縣新莊市○○路六七
    六之一號二樓房地設定抵押權，經土地銀行三重分行核撥貸
    款二千七百三十萬元等情，固據被告丙○○於法務部調查局
    臺北市調查處調查時、原審法院調查時及本院審理中供承在
    卷（見八十二年度偵字第二六三一號偵查卷第十六頁、原審
    卷(七)九十二年六月十三日訊問筆錄、本院卷九十三年二月二
    十七日準備程序筆錄、九十三年四月八日審判筆錄），並有
    土地銀行三重分行之授權申請書及個人資料表影本各乙紙在
    卷可憑（見土地銀行三重分行貸款資料卷第五十頁）。
  (二)惟臺北縣新莊市○○路六七六之一號二樓房地係因劉展飛信
    用不良，不便出面貸款，遂借用被告丙○○之名義購買，並
    以被告丙○○之名義向銀行申請貸款，而劉展飛將貸款所得
    用於銀行定期存款、支付仲介費及房屋賣方費用，貸款利息
    係以公司經理蔣東征之弟蔣大偉經營遊樂場之收入支付，而
    該房屋買賣之事宜均由劉展飛對外接洽，其他人都未參與，
    房地產之貸款亦係由劉展飛自行向銀行接洽等情，此據同案
    劉展飛於其被訴背信案件法務部調查局臺北市調查處調查時
    、偵查中及原審法院調查時供述甚詳在卷（見八十三年度偵
    字第七二三六號偵查卷八十三年三月十九日調查筆錄、八十
    四年訴字第二○三○號卷宗八十五年十二月六日訊問筆錄附
    於原審卷(六)、原審卷(三)八十六年十一月十四日訊問筆錄、原
    審卷(五)八十八年一月二十二日訊問筆錄），而參酌同案被告
    劉展飛經營之佳順公司並借用其他多人名義為房屋之買賣及
    申辦貸款，是被告丙○○所辯其係提供名義供劉展飛購屋及
    貸款等語，尚非無據，且查不動產可得貸金額之多寡，須由
    銀行依抵押房屋之現況，憑其專業知識，並就當時之市場行
    情為判斷，而本件以被告丙○○名義登記之上揭不動產向銀
    行貸款，其所得核貸之金額本即由銀行依上揭條件定之，本
    件以被告丙○○名義貸借款項，若將來該銀行無法自該不動
    產獲償時，仍應由被告丙○○負責，且查本件以被告丙○○
    名義貸得之款項均係由同案被告劉展飛所支配，被告丙○○
    並未從中獲取何報酬，則被告丙○○基於與劉展飛多年情誼
    而提供其名義與劉展飛使用，是否可能甘於自負鉅額貸款責
    任而與劉展飛共謀抬高房屋買賣價格，以向銀行超額貸款，
    實非無疑，實尚難僅憑事後該不動產價格疲軟，即認被告丙
    ○○至土地銀行三重分行辦理貸款時曾對銀行施用何詐術，
    此外，復查無其他積極證據足資證明被告丙○○於貸款之初
    即知悉同案被告劉展飛有向銀行超額貸款以獲取金錢之不法
    所有意圖，而同意前去辦理貸款或出借名義供購屋及辦理貸
    款之情事，被告丙○○所辯各節，應堪採信，本案尚屬不能
    證明被告丙○○犯罪。
  (三)被告丙○○於調查局詢問時，雖曾供稱：「... 劉展飛後來
    自行與合庫北三重支庫洽妥，並委由乙○○代書偽造前述高
    額之不動產買賣契約書後，以便日後順利於該支庫超貸得一
    億八千萬元。」等語（偵字第二六三一一號卷），然查關於
    新莊市○○路房屋之八份買賣契約書並非由被告乙○○所偽
    造，已如前述，且被告丙○○亦供稱：蔣東征等八人係親自
    在乙○○代書所為之不動產買賣契約書中簽名蓋章等語（偵
    字第二六三一一號卷地十四頁反面），該等買賣契約書既係
    由蔣東征等當事人親自簽名蓋章，自非偽造甚明，由此堪認
    被告丙○○在調查站筆錄中關於該等買賣契約書係被告乙○
    ○偽造乙節，顯然與事實不符，不容資為不利於被告丙○○
    及乙○○之論據。
  (四)幫助犯係從犯，無正犯之存在即無成立幫助犯之可能。本件
    檢察官認被告係幫助劉展飛、甲○○犯行使偽造私文書及詐
    欺取財罪，惟劉展飛並無行使偽造私文書及詐欺取財罪之犯
    行，業如前述，被告丙○○亦無成立上開幫助犯之餘地。
六、被告甲○○部分：
  (一)坐落臺北市○○區○○段一小段三五○地號土地及建物門牌
    號碼臺北市○○街一四一號三樓至九樓房屋，係劉展飛於七
    十七年十月間以總價二千二百七十萬元向寶霖建設公司購得
    等情，此據同案被告劉展飛於法務部調查局臺北市調查處調
    查時及原審法院調查時證述在卷（見原審卷(六)第六十頁、原
    審卷(三)八十六年十一月十四日訊問筆錄），並有不動產買賣
    契約書影本乙份在卷足憑（見查獲之原始買賣契約一冊），
    而同案被告劉展飛購入該臺北市○○街一四一號三樓至九樓
    房地後，同時以總價三千二百萬元售予劉寧平，因劉寧平當
    時現金不足，其為確保自己之債權，遂提供其妻即被告甲○
    ○名義予劉寧平，供劉寧平至臺銀羅東分行辦理貸款等情，
    亦據同案被告劉展飛於偵查時及其被訴背信等案件原審法院
    審理中供明在卷（見八十二年度偵字第二八七七七號偵查卷
    第一四三頁及原審卷(六)第四五頁至第四六頁正面－臺灣臺北
    地方法院八十四年度訴字第二○三○號八十五年十一月八日
    訊問筆錄影本），復有被告甲○○之臺銀羅東分行個人小額
    貸款申請書影本二紙在卷可憑（見臺灣銀行羅東分行資料一
    冊），茲就被告甲○○自承其所填寫申請人為陳建南、陳堯
    俊及江夢貞之臺銀松山分行個人小額貸款申請書之筆跡（見
    臺銀松山分行、農銀臺北分行、土銀三重分行、合庫北三重
    支庫貸款資料一冊）與被告甲○○於偵查時及原審法院調查
    時於筆錄上之簽名（見八十二年度偵字第二六○五八號第六
    九頁及原審卷(二)第一○四頁背面）交相對照以觀，以肉眼詳
    予觀察即可得知，該陳建南、陳堯俊及江夢貞之臺銀松山分
    行個人小額貸款申請書上「申請人姓名」、「身分證統一編
    號」、「出生日期」、「戶籍地址」等欄位之筆跡與被告甲
    ○○於偵查時及原審法院調查時筆錄上簽名之字跡，其書寫
    之字跡大小、筆劃、筆順顯然相同，惟該等個人小額貸款申
    請書中「申請金額欄」之筆跡，其書寫之字跡大小、筆劃、
    筆順則顯與該等個人小額貸款申請書中「申請人姓名」、「
    身分證統一編號」、「出生日期」、「戶籍地址」等欄位之
    筆跡及前述被告甲○○於偵查時、原審法院調查時筆錄上簽
    名之字跡不同，是被告甲○○所供陳建南、陳堯俊及江夢貞
    之臺銀松山分行個人小額貸款申請書上除申請人姓名、身分
    證統一編號、出生日期、戶籍地址等基本資料部分係其填寫
    外，其餘非其所填寫等語，堪予採信﹔且查，就上開二紙被
    告甲○○名義之臺銀羅東分行個人小額貸款申請書上之字跡
    ，與被告甲○○所填寫之陳建南、陳堯俊及江夢貞臺銀松山
    分行個人小額貸款申請書上申請人姓名、身分證統一編號、
    出生日期、戶籍地址等欄位之筆跡互相對照，二者書寫之字
    跡大小、筆劃、筆順亦顯有不同，復參酌同案被告劉展飛所
    供其提供甲○○名義予劉寧平，供劉寧平至臺銀羅東分行辦
    理貸款等語，足見以被告甲○○名義就臺北市○○街四一號
    三樓至九樓房地設定抵押權向臺銀羅東分行申請貸款一千五
    百萬元者，並非被告甲○○本人，是被告甲○○辯稱並未以
    自己名義填寫個人小額貸款申請書向臺銀羅東分行貸款，該
    申請書內容非伊之字跡等語，應堪採信。
  (二)劉展飛係紘榮公司及佳順公司之實際負責人，而被告甲○○
    係紘榮公司登記之負責人，該公司實際經營者係劉展飛，而
    該公司房地產買賣業務並均由劉展飛一人接洽，其他人並未
    參與，且被告甲○○亦未在佳順公司任職，其係家庭主婦等
    情，此據同案被告劉展飛於法務部調查局臺北市調查處調查
    時、原審法院調查時及其被訴背信案件原審法院審理中供明
    在卷（見原審卷(三)第二九六頁、原審卷(六)第三十頁、第六七
    頁、原審卷(七)第十六頁及原審卷(五)第二五二頁正面），且被
    告乙○○、丙○○及蔣東征等人分別於法務部調查局臺北市
    調查處調查時、偵查時、原審法院調查時及本院審理中均供
    稱佳順公司負責人為劉展飛，渠等均依劉展飛之指示辦理事
    務等語，而同案被告張鎮川（業經檢察官撤回起訴）於法務
    部調查局臺北市調查處調查時及原審法院調查時亦供稱：伊
    朋友金世行向伊表示有一位劉姓好友買房子請伊出名義辦理
    貸款，伊即將私章、國民身分證交給金世行，數日後金世行
    帶伊至合庫北三重支庫辦理房貸等語（見八十二年度偵字第
    二六三一一號第十八頁背面），另同案被告張秀香（業經檢
    察官撤回起訴）於偵查中供稱：伊任職佳順公司擔任清潔打
    掃工作，佳順公司負責人劉展飛曾向伊商借以人頭名義貸款
    ，並通知伊前往銀行對保等語（見八十二年度偵字第二六三
    一一號第二一頁背面），而同案被告邱進斌（業經檢察官撤
    回起訴）於原審法院調查時供稱：伊有到合庫北三重支庫辦
    理貸款，伊將印章交給張秀香，張秀香說去銀行簽字即可，
    至於是何人辦理貸款伊不清楚等語（見原審卷(五)第二三○頁
    至第二三一頁），又同案被告江國良（另案審結）於法務部
    調查局臺北市調查處調查時、偵查時及原審法院調查時供稱
    ：伊係佳順公司職員，老闆劉展飛要求伊出名義作人頭登記
    為不動產所有人並向銀行貸款，貸款之事完全係劉展飛與合
    庫談妥，再通知伊前往對保，伊係依劉展飛指示填寫貸款資
    料等語（見八十二年度偵字第二六○五八號第六頁至第八頁
    、第三九頁至第四十頁、原審卷(二)第二四頁背面、原審卷(三)
    第二一四頁），同案被告彭引琦（原名彭豪美，另案審結）
    於法務部調查局臺北市調查處調查時、偵查時及原審法院調
    查時供稱：伊於舞廳認識劉展飛，七十七年間劉展飛表示要
    給伊賺錢機會，請伊提供國民身分證及戶口名簿及介紹朋友
    供劉展飛買房子及貸款，伊就介紹朋友王素娥、彭成義、彭
    成業、彭美月、劉素娥、張文雄、張美珠、遊志村、李麗英
    等人，而貸款資料係劉展飛拿空白申請書要渠等簽名，劉展
    飛並帶渠等到銀行辦理，與伊談此事者都是劉展飛等語（見
    八十二年度偵字第二八七七七號第二十五頁至第二十七頁、
    第一二九頁背面至第一三○頁、原審卷(二)第二十四頁背面、
    第二一八頁、第二八九頁、原審卷(六)第二三五頁至第二三六
    頁），而同案被告彭美月、彭成業、彭成義、劉素娥、王素
    娥、張文雄、張美姝、游志村及李麗英等人（均另案審結）
    分別於法務部調查局臺北市調查處調查時、偵查時及原審法
    院調查時供稱係彭引琦介紹渠等提供名義給劉展飛辦理貸款
    ，均有拿到佣金等語（見八十二年度偵字第二八七七七號第
    二九頁至第三一頁、第三五頁至第三七頁、第一三○頁背面
    、八十二年度偵字第二六○五八號第一二九頁背面至第一三
    ○頁、原審卷(二)第二五頁、第一○三頁背面、第二一八頁背
    面至第二二○頁背面、第二八九頁、原審卷(五)第十七頁正面
    、第十八頁背面至第十九頁），同案被告林明毅（另案審結
    ）於偵查中供稱：伊有以臺北市○○街之房地向銀行貸款，
    係劉寧平向伊借用名義買房子貸款等語（見八十二年度偵字
    第二六○五八號第一二七頁），同案被告林坤地、林啟東、
    賴美玉（均另案審結）分別於偵查時及原審法院調查時供稱
    係林明毅借用渠等名義買房子貸款等語（見八十二年度偵字
    第二六○五八號第一二六頁背面、第一二八頁至第一二九頁
    、原審卷(二)第二六頁正面、第二九一頁、原審卷(三)第一四二
    頁背面至第一四三頁、原審卷(五)第一二三頁正面），同案被
    告陳堯俊（另案審結）於偵查時及原審法院調查時供稱：當
    初林明毅要伊提供國民身分證影本、印鑑證明及印鑑章向銀
    行貸款，而劉展飛叫伊去銀行蓋章，劉展飛有拿車馬費給伊
    等語（見八十二年度偵字第二六○五八號第一二六頁、原審
    卷(二)第二六頁正面、原審卷(三)第二一二頁正面），同案被告
    陳清龍（另案審結）於偵查時及原審法院調查時供稱：係劉
    寧平叫伊去銀行蓋章貸款等語（見八十二年度偵字第二六○
    五八號第一二六頁、原審卷(三)第二一二頁背面），同案被告
    林重宇（另案審結）於原審法院調查時供稱：林明毅借用伊
    國民身分證買房子，伊就跟林明毅到農民銀行臺北分行簽名
    貸款等語（見原審卷(五)第九一頁背面至第九二頁正面），同
    案被告杜松霖（另案審結）於偵查時及原審法院調查時供稱
    ：伊經林明毅介紹認識劉展飛，劉展飛表示在高雄及臺北市
    ○○路之房地要借用伊名義辦理貸款，伊遂將國民身分證影
    本、印鑑證明、印章交予劉展飛，伊有到合庫三重支庫及臺
    銀松山分行辦理對保，手續皆由劉展飛出面處理等語（見八
    十二年度偵字第二八七七七號第五十頁至第五一頁、原審卷
    (二)第二五頁背面、第二二○頁正面），而同案被告李義全、
    鄭偉成、方雲勝、姜大立、周復新、胡志雄及孫雪梅等人（
    均另案審結）於原審法院調查時均供稱：周玉田表示其姊姊
    （即周桂榮）要買房子，而借用渠等擔任保證人、貸款或扣
    稅等語（見原審卷(二)第二三頁背面、第二四頁正面、原審卷
    (三)第八十頁至第八一頁背面、原審卷(四)第一三五頁背面至第
    一三六頁、第三○一頁背面至第三○三頁、原審卷(五)第十七
    頁背面至第十八頁正面、第十九頁、第九二頁背面、第一二
    ○頁背面至第一二二頁正面），又同案被告李志偉、劉興漢
    及鄭秋祝（均另案審結）分別於偵查時及原審法院調查時供
    稱：係劉興隆借用渠等名義向銀行貸款等語（見八十二年度
    偵字第二六○五八號第一三一頁背面至第一三二頁背面、原
    審卷(二)第二五頁背面至第二六頁正面、原審卷(三)第二一三頁
    背面至第二一四頁正面、原審卷(四)第四八頁、第三二六頁至
    第三二七頁、原審卷(五)第一二二頁），另同案被告朱文、馬
    玉麟（均另案審結）於原審法院調查時均供稱：渠等進公司
    時有交身分證影本及印章，也都有去合作金庫三重支庫開戶
    ，但不知是用來貸款，渠等之身分證影本及印章可能是公司
    老闆交給劉展飛的等語（見原審卷(二)第二四頁背面、原審卷
    (三)第八三頁），而同案被告王素鑾（另案審結）於法務部調
    查局臺北市調查處調查時供稱：伊將身分證及印鑑章交付劉
    展飛辦理所得稅申報，不知臺北市○○路二十六號十二樓房
    地登記伊名下及向合庫貸款之事等語（見八十二年度偵字第
    二八七七七號第十三頁至第十四頁），同案被告林君雄（另
    案審結）於法務部調查局臺北市調查處調查時及原審法院調
    查時供稱：伊提供子女林明賢、林欣樺印鑑、印鑑證明及國
    民身分證予劉展飛辦理房地貸款等語（見八十二年度偵字第
    二八七七七號第七頁至第八頁、第十一頁至第十二頁、原審
    卷(二)第一○三頁、第二九○頁背面至第二九一頁正面、原審
    卷(三)第七九頁），而同案被告林明賢、林欣樺（均另案審結
    ）於原審法院調查時均供稱：係渠父林君雄叫渠等去銀行辦
    貸款及開戶等語（見原審卷(二)第一○三頁、原審卷(三)第七九
    頁），又同案被告江孚嘉（即江夢梅、江夢貞之父）、江夢
    梅、江夢貞及江鄭美惠（均另案審結）分別於法務部調查局
    臺北市調查處調查時、偵查時及原審法院調查時供稱：曾提
    供名義予劉展飛貸款等語（見八十二年度偵字第二八七七七
    號第三二頁至第三四頁、第一三一頁至第一三二頁背面、原
    審卷(二)第二八九頁背面至第二九○頁），同案被告吳錫典、
    王清和（均另案審結）於偵查時及原審法院調查時均供稱：
    渠等與江寶生合夥購買臺北市○○路十二之一號一樓及八號
    二樓房地，向臺銀松山分行貸款二千萬元，嗣後發現沒有車
    位，就請江寶生退屋並處理貸款，不知江寶生何以未將貸款
    處理掉等語（見八十二年度偵字第二六○五八號第一三○頁
    背面、原審卷(二)第二七頁正面、第一○三頁背面、第一０四
    頁正面、原審卷(三)第八一頁背面至第八二頁正面、原審卷(六)
    第二六頁至第二八頁），另同案被告陳建南（另案審結）於
    偵查時及原審法院調查時供稱：伊提供名義予劉展飛用臺北
    市○○路○段六之一號房地向銀行貸款，並將存摺借予劉展
    飛使用等語（見八十二年度偵字第二六○五八號第一三○頁
    、原審卷(六)第三十頁背面、第三一頁正面），同案被告江永
    生、林瞳正（即林瞳飛）、黃玉蘭（均另案審結）於偵查時
    及原審法院調查時供稱：渠等有提供名義予劉展飛辦理貸款
    等語（見八十二年度偵字第二八七七七號第一三一頁正面、
    八十二年度偵字第二六○五八號第一二六頁背面、第一三二
    頁背面、原審卷(二)第二三頁背面至第二四頁正面、第二一九
    頁背面、原審卷(三)第七九頁背面、第八十頁正面、原審卷(五)
    第一八七頁背面至第一八八頁），同案被告張蓮華、張棟華
    （均另案審結）分別於原審法院調查時供稱：渠等將高雄市
    ○○○路五○一號四樓之二、之四房地售予劉展飛，張棟華
    曾與劉展飛至合庫三重支庫辦理貸款轉出，不知劉展飛以渠
    等名義貸款，亦不知房地何以未過戶等語（見原審卷(二)第一
    ○四頁、原審卷(三)第八二頁背面、第八三頁正面、原審卷(四)
    第四七頁背面至第四八頁正面、第三二五頁背面至第三二六
    頁正面），同案被告郭經綸（另案審結）於原審法院調查時
    供稱：伊姊夫葉義男他朋友（即劉展飛）退票，不方便以自
    己名義買房子貸款，即借用伊名義貸款，並將印章及身分證
    交給伊姐夫之公司，以伊名義買房子等語（見原審卷(三)第七
    八頁），同案被告陳振德（另案審結）於原審法院調查時供
    稱：伊有將名義借給一劉姓代書當人頭買房子等語（見原審
    卷(三)第一四一頁背面），而同案被告何俊清（另案審結）於
    偵查中供稱：劉展飛找伊作為人頭，以高雄市○○○路之房
    地向合庫三重支庫貸款，伊有拿到車馬費等語（見八十二年
    度偵字第二六○五八號第一二九頁背面），參諸上揭同案被
    告江國良等人之供述，核與同案被告劉展飛於法務部調查局
    臺北市調查處調查時、偵查時及原審法院調查時供述：臺北
    縣新莊市○○路房地係以公司職員名義貸款，高雄市之房地
    係伊出面向合庫三重支庫貸款，臺北市○○路二十六號地下
    一樓及十二樓房地是伊賣給劉興隆，劉興隆找李志偉等五人
    名義向合庫貸款，臺北市○○路之房地貸款事宜係伊出面接
    洽，以公司職員張秀香等人及黃光華、江永生、彭引琦、王
    素娥、黃玉蘭、張鎮川、江孚嘉、江鄭美惠、江夢貞、陳建
    南等親戚、朋友名義貸款，彭引琦、林明毅並介紹人頭辦理
    貸款，臺北市○○○路、昆明街、仁愛路之房地係劉寧平自
    己找陳振德、林坤地、賴美玉、林明毅等人頭貸款，臺北市
    ○○○路之房地係周榮桂自己找人頭去辦理貸款，伊並提供
    甲○○名義給劉寧平貸款，臺北市○○路之房地係伊以張文
    雄、劉素娥、彭美月、江夢梅之名義辦理貸款，高雄建國三
    路房地係伊向張蓮華及張棟華購得，人頭貸款之申請書與伊
    有關部分係伊自己所填寫，房地產之買賣、貸款都是伊自己
    在做、對外接洽，其他人都沒有參與﹔土銀三重分行部分係
    伊以丙○○當人頭貸款，臺北市○○路房地係伊與江寶生合
    購，除陳建南、江寶生、與江寶生提供之吳錫典、王清和等
    人頭外，伊提供八戶人頭，臺北市○○○路二段一六四號房
    地係江寶生用陳清龍、陳堯俊名義貸款﹔向臺銀羅東分行貸
    款係劉寧平交給伊，其妻甲○○按照伊意思填寫等語（見八
    十二年度偵字第二八七七七號第一三八頁至第一四四頁、原
    審卷(三)第二九六頁至第三○一頁、原審卷(五)第二五一頁至第
    二五四頁、原審卷(六)第三九頁、第四四頁背面至第四六頁、
    第四八頁背面至第四九頁、第五八頁至第八一頁、原審卷(七)
    九十年二月二十三日訊問筆錄），暨證人蘇松河於法務部調
    查局臺北市調查處調查時證稱：臺北縣新莊市○○路二六四
    之二號地下樓至地上七樓全棟房屋係伊與李顯鍾、連棟樑等
    八人共有，於八十年十二月二十五日透過大旺房屋呂威德仲
    介，售予劉展飛，由李顯鍾、連棟樑代表與劉展飛訂定買賣
    契約等語（見八十二年度偵字第二六○五八號第二頁至第三
    頁），證人周榮桂於原審法院調查時證稱：伊經朋友介紹買
    下臺北市○○○路○段六十五巷七號六、七樓，伊並以周復
    新、周玉田之朋友名義作為該房地之買受人及貸款人，因劉
    展飛告知臺銀羅東分行可申貸較高額之貸款，伊遂將貸款手
    續交由劉展飛及王姓代書辦理等語（見原審卷(五)第二九○頁
    背面至第二九一頁），證人劉興隆於原審法院調查時到庭證
    稱：伊以李志偉、朱文、馬玉麟、鄭秋祝及劉興漢五人名義
    向劉展飛購買臺北市○○路二十六號地下一樓及十二樓，伊
    並邀該五人備齊身分證件至合庫三重支庫貸款，房地買賣均
    係與劉展飛談等語（見原審卷(四)第四八頁背面至第四九頁正
    面、第三二六頁背面至第三二七頁正面），證人江寶生於偵
    查時及原審法院調查時證稱：房子係伊跟劉展飛轉賣給吳錫
    典、王清和夫婦，有給劉展飛自備款及貸款，後來吳錫典不
    買，劉展飛退還自備款並表示要承受貸款，吳錫典夫婦貸款
    的錢是劉展飛領走，不知劉展飛未將承受貸款之事辦好等語
    （見八十二年度偵字第二六○五八號第一三一頁、原審卷(三)
    第八二頁、原審卷(六)第二八頁），證人葉義男於原審法院調
    查時到庭證稱：伊朋友劉展飛要買房子，伊就將郭經綸名義
    借給劉展飛等語（見原審卷(三)第七八頁背面）大致相符，並
    有劉展飛與李顯鍾、連棟樑簽定之不動產買賣契約書影本乙
    份（見八十二年度偵字第二六○五八號第四頁至第五頁）及
    貸款申請書等在卷可稽（見八十二年度偵字第二六三一一號
    偵查卷、臺灣銀行羅東分行資料一冊及臺銀松山分行、農銀
    臺北分行、土銀三重分行、合庫北三重支庫貸款資料一冊）
    ，另證人陳安華並於原審法院調查時到庭證稱：當時劉展飛
    請伊任職之環球公司鑑定不動產，作為送交銀行之資產證明
    ，伊都是請公司的鑑定師依當時行情及市價鑑價等語（見原
    審卷(一)第九四頁背面至九五頁正面），是依上揭同案被告江
    國良等人及證人蘇松河等人所述，如附表所示房地之買賣、
    與銀行聯繫貸款事宜、貸款名義人之尋找與聯繫、貸款之申
    辦、房地價格之委託鑑定等相關事宜，均係由劉展飛、劉寧
    平等人辦理，若被告甲○○有參與本件房屋買賣及申辦貸款
    ，何以同案被告江國良等人及證人蘇松河等人均未據供述有
    與被告甲○○接洽房屋買賣及申辦貸款事宜之情事，被告甲
    ○○顯無參與本件房屋買賣及申辦貸款之聯絡、規劃，自難
    僅因被告甲○○與劉展飛係屬夫妻，並係紘榮公司登記負責
    人，即遽認被告甲○○知悉劉展飛有向銀行超額貸款以獲取
    金錢之不法所有意圖。至同案被告張秀香雖供稱：伊有與甲
    ○○去永和土地銀行銀行領錢一次等語（見原審卷(六)第二三
    二頁），而同案被告何俊清於原審法院調查時亦供稱：甲○
    ○與劉展飛帶伊去辦貸款等語（見原審卷(三)第一六四頁背面
    ），惟查同案被告張秀香及何俊清既均提供渠等名義以供劉
    展飛貸款，並與劉展飛接洽貸款事宜，貸款之事均由劉展飛
    與銀行聯繫，被告甲○○係劉展飛之配偶，非無可能受劉展
    飛指示而依照劉展飛提供之貸款人身分資料填寫貸款申請書
    並陪同貸款名義人前往辦理貸款或領款，縱被告甲○○確有
    陪同同案被告張秀香及何俊清前往領錢或辦貸款，亦難即認
    被告甲○○於陪同貸款名義人前往辦理貸款或領款之時即明
    知劉展飛與銀行談妥之貸款細節及劉展飛有向銀行超額貸款
    之不法所有意圖。另證人陳安華於原審法院調查時雖證稱：
    甲○○與劉展飛有委託伊鑑定不動產等語（見原審卷(一)第九
    四頁背面），然證人陳安華於同次庭訊時已進一步說明係劉
    展飛請其公司鑑價，已如前述，自不能依此遽認被告甲○○
    有參與委託證人陳安華鑑價之情事，從而，被告甲○○辯稱
    對於劉展飛如何經營房地產買賣及貸款之事並不知情等語，
    應堪採信，則被告甲○○於法務部調查局臺北市調查處調查
    時及原審法院審理時雖供承劉展飛以自己名義向臺銀松山分
    行貸款三千萬元，貸款核撥時，劉展飛曾拿提款單讓伊提款
    作為家用，而伊亦曾提領劉展飛存入伊帳戶之款項投資外匯
    買賣，並受劉展飛指示，依照劉展飛提供之國民身分證等資
    料填寫陳建南、陳俊堯及江夢貞之個人小額貸款申請書基本
    資料部分等語（見八十二年度偵字第二六○五八號第十五頁
    、第五八頁背面、原審卷(二)第二八八頁、原審卷(七)九十二年
    十月三日審判筆錄），然被告甲○○與劉展飛係屬夫妻，依
    劉展飛之指示而為此等行為，亦屬情理之常，被告甲○○既
    未與劉展飛分擔本件不動產買賣及向銀行申辦貸款事宜，自
    難就此認應與劉展飛共負何刑責。
  (三)證人蘇松河於法務部調查局臺北市調查處調查時證稱：伊與
    共有人均未與張鎮川、陳根相、張秀香、邱進斌、蔣東征、
    李麗英、陳進發及江國良等八人簽立買賣契約書等語（見八
    十二年度偵字第二六○五八號第二頁背面），固足以證明臺
    北縣新莊市○○路二六四之二號地下一樓至七樓買受人與出
    賣人分別為張鎮川與李顯堂、陳根相與蘇松雄、張秀香與蘇
    銀川、邱進斌與蘇松河、蔣東征與李義宗、李麗英與連榮富
    、陳進發與李顯錄、江國良與徐君偉等八份不動產買賣契約
    書係屬偽造之事實，惟此係被告乙○○任職佳順公司期間，
    依該公司實際負責人即同案被告劉展飛指示，而書寫臺北縣
    新莊市○○路二六四之二號地下一樓至七樓買受人與出賣人
    分別為張鎮川與李顯堂、陳根相與蘇松雄、張秀香與蘇銀川
    、邱進斌與蘇松河、蔣東征與李義宗及賴貴財、李麗英與連
    榮富、陳進發與李顯錄、江國良與徐君偉等八份不動產買賣
    契約書，且書寫時買賣雙方均係空白等情，已如前述，而同
    案被告劉展飛於原審法院調查時亦供稱：關於臺北縣中港路
    之房地係乙○○配合伊的指示去辦理，房地產之買賣及貸款
    均伊自己在處理等語（見原審卷(五)第二五三頁），並有上開
    不動產買賣契約書各乙份附卷足憑（見八十二年度偵字第二
    六○五八號第十八頁至第三三頁），是上開不動產買賣契約
    書係被告乙○○依劉展飛指示書寫，而非被告甲○○所製作
    ，則被告甲○○既未參與製作上揭不動產買賣契約書，且如
    附表所示房地之買賣既均由同案被告劉展飛處理，自難認被
    告甲○○有何偽造買賣契約書持向銀行詐欺犯行，而應與劉
    展飛共負何刑責。
  (四)(1)臺銀松山分行部分：該行曾辦理臺北市○○路○段六之一
    號、十二之二號一樓、六號二樓之三、十二號一樓、八之一
    號、八號二樓之一、四號一樓、六號二樓之二、六之二號一
    樓、十二之一號一樓、八號二樓之三、八號、八號二樓、八
    號二樓之二、八之二號一樓、十號一樓、六號、六號二樓；
    臺北市○○路六五五號一樓及臺北市○○路四十二號一樓、
    二樓之二等房地授信貸款案件，該等房地係分別以陳建南、
    彭豪美、江鄭美惠、杜松霖、陳水木、陳堯俊、吳錫典、江
    孚嘉、王清和、江寶生、郭經綸、江夢貞、劉展飛、黃光華
    及江永生等人名義辦理抵押貸款，後皆因延滯繳款而列入催
    收戶，而前述名義人之償債情形多僅繳交數月甚至一期未繳
    即拒絕償還，該行依規定辦理催收後，僅松江路及汀州路之
    房地經法拍後拍定，辛亥路房地則未拍定。至於結欠金額，
    臺北市○○路四十二號一樓計至八十二年三月三日尚結欠本
    金、利息及違約金四千五百九十三萬三千四百五十一元；臺
    北市○○路四十二號二樓之二，計至八十一年十一月二十四
    日結欠一千零六十二萬五千三百二十七元；臺北市○○路六
    五五號一樓，計至八十二年五月四日結欠一千一百七十六萬
    六千八百八十三元；臺北市○○路部份共二十九筆，計至八
    十二年十月三十一日結欠二億六千六百一十七萬八千七百八
    十五元。(2)臺銀羅東分行部分：該行曾受理經辦甲○○、林
    坤地、林明毅、賴美玉及陳振德等人以臺北市○○街一四一
    號三至九樓房地抵押貸款三千五百萬元；陳清龍、陳堯俊以
    臺北市○○○路○段一六四號房地抵押貸款二千萬元；彭成
    義、彭成業、王素娥等以臺北市○○○路五六六號地下樓抵
    押貸款五千七百萬元；劉展飛、黃玉蘭、賴美玉等以臺北市
    ○○○路三百九十號抵押貸款三千二百萬元；張文雄、劉素
    娥、江夢梅、彭美月以臺北市○○路○段二六六巷十五弄二
    號抵押貸款三千三百萬元；鄭偉成、姜大立、周復新、李義
    全、方雲勝、孫雪梅及胡志雄等人以臺北市○○○路○段六
    十五巷七號六、七樓房地抵押貸款五千三百萬元，渠等待催
    收帳含本息計三千六百二十九餘萬元，該等房地經過法院拍
    賣，法院鑑估底價為四千萬元，經三次拍賣未賣出，該行以
    底價降至二千五百六十萬元過低後撤回﹔而陳清龍等人以臺
    北市○○○路之房屋貸款案，待催收二千一百萬元，法拍底
    價二千一百五十萬元，三拍時以一千三百七十九萬元賣出，
    該行收回一千二百餘萬元﹔彭成義等人以臺北市○○○路之
    房地貸款案，經某建設公司以五千六百萬元收購該筆房地後
    ，目前僅欠一百八十一萬元左右﹔劉展飛等人以臺北市○○
    ○路房地貸款案，待催收款三千一百五十六餘萬元，法拍底
    價四千一百萬元，五拍時底價一千六百八十一萬元，已撤回
    ﹔張文雄等人以臺北市○○路之房地貸款案，待催收款三千
    三百五十五餘萬元，法拍地價三千一百萬元，三拍底價一千
    九百八十四萬元，已撤回；鄭偉成等人以臺北市○○○路之
    房地貸款案，待催收款五千四百九十九餘萬元，法拍地價六
    千九百七十萬元，因有人佔住，三拍仍未賣出，經重估法院
    鑑估底價六千三百五十萬元，尚進行法拍中。(3)合庫北三重
    支庫部分：張鎮川、蔣東征、陳進發、江國良、李麗英、邱
    進斌、陳根相及張秀香等人有以臺北縣新莊市○○路二六四
    之二號房地貸得共一億六千六百萬元，另獲得附擔保貸款一
    千四百萬元，合計一億八千萬元，另丙○○提供二千萬元存
    單作為擔保，上述房地均已延滯繳息，該支庫已將丙○○提
    供二千萬元存單變現，目前現欠一億六千六百萬元，該房地
    已進入拍賣階段，法院鑑定價格為一億六千九百九十三萬餘
    元，該房地共計八層樓，分層拍賣，僅李麗英部份尚未拍賣
    ，其餘均第一次拍賣，均未拍定。(4)合庫三重支庫部分：劉
    展飛有以高雄市○○○路房地貸得八百二十六萬元，目前現
    欠八百五十一萬元；賴美玉、江鄭美惠、王素娥、陳堯俊、
    杜松霖、游志村、何俊清、彭成義、彭豪美、張文雄、張蓮
    華及張棟華等人以高雄市○○○路房地分別貸得九百二十六
    萬元、七百八十一萬元、七百二十九萬元、七百一十萬元、
    七百七十五萬元、七百七十五萬元、七百九十二萬元、七百
    十六萬元、七百六十一萬元、七百五十四萬元及七百五十四
    萬元，總計劉展飛以建國三路房地貸得一億零六十九萬元；
    劉展飛亦以李志偉、朱文、馬玉麟、鄭秋祝及劉興漢等人名
    義用臺北市○○路房地分別貸得二千八百萬元、二千零四十
    萬元、二千一百六十萬元、二千一百七十萬元、二千八百五
    十萬元，總計一億二千零二十萬元；劉展飛又以張美姝名義
    用高雄市○○○路房地作擔保品貸得二千九百萬元；另劉展
    飛以林瞳正名義用臺北市○○○路○段房地作擔保品貸得一
    千二百五十萬元，並獲附擔保品貸款二百萬元，前述劉展飛
    所利用人頭之貸款，均延滯未繳納利息﹔而高雄市○○○路
    房地有些已拍定，有些尚未拍定，尚未拍定的有劉展飛部分
    第三次拍賣底價為六百二十六萬元；杜松霖部分第三次拍賣
    底價六百四十八萬元﹔張文雄部分第三次拍賣地價為七百零
    八萬元﹔張蓮華部分第三次拍賣底價為六百四十七萬元；張
    棟華部分第三次拍賣底價為六百十一萬元﹔臺北市○○路房
    地亦已進入拍賣階段，目前到第六拍底價為五千二百三十九
    萬元﹔高雄市○○○路房地亦已拍定價格為一千二百七十七
    萬元﹔臺北市○○○路房地亦已拍賣階段，最後底價為一千
    一百九十九萬元，八十二年六月交由該行庫強制管理。目前
    劉展飛所貸款之擔保品：高雄市○○○路有七戶已拍定，估
    計損失一千七百餘萬元，而高雄市○○○路亦已拍定，估計
    損失一千七百餘萬元，其餘尚未拍定，無法估計損失。(5)農
    銀臺北分行部分：林啟東係七十九年間以臺北縣永和市○○
    路四五五號十樓之房屋申貸六千萬元，該行係於七十九年十
    二月廿八日及八十年一月三日分別將四千五百萬元及一千五
    百萬元金額撥入其在該行開設之活儲帳戶內；另林重宇亦係
    於八十年一月五日以上址十一樓向該行申貸獲准，並於當日
    撥款六千萬元至其在本行開設之活儲帳戶。其等皆僅繳交頭
    兩期款即未再繳，但該行於八十年十二月三日催收後，兩人
    於同月又各繳還五十萬元，此後即屢經催繳不還，上述二房
    屋已歷經三次法院拍賣流標後，其底價均已不及六千萬。(6)
    土銀三重分行部分：該行於八十年十一月二十六日受理丙○
    ○以其名下之新莊市○○路六七六之一號二樓房地申請抵押
    貸款，經審核合乎核貸規定，且在該行核貸金額權限，個人
    三千萬元，公司五千萬元額度內，於同年十二月十二日核准
    貸款，金額二千七百三十萬元，該貸款均有依放款作業規定
    辦理，對保亦係親自向當事人核對身分證無誤，核貸之款項
    全數撥入丙○○在該行開立之活期儲蓄存款帳戶內，該貸款
    為期二十年，丙○○八十一年一月至九月有依約繳息，十月
    份只繳部份十七萬三千七百二十一元，之後均未再繳息，該
    行乃多次向丙○○及其保證人甲○○催討，但其等未再償還
    任何本息，八十二年五月十一日將其列為催收帳戶，隨即向
    法院申請裁定拍賣上述幸福路房地，同年十月該行再聲請強
    制執行拍賣抵押物，由法院辦理中，截至目前為止，該貸款
    案未償還之本金為二千七百三十萬元、利息為一百五十九萬
    三千三百九十三元，合計二千八百八十九萬三千三百九十三
    元等情，分別據證人即臺銀松山分行行員賴雪梅、臺銀羅東
    分行行員黃文杰、合庫北三重支庫行員林啟瑞、合庫三重支
    庫行員劉必松、農銀臺北分行行員陳學禹及土銀三重分行行
    員方棟樑等人分別於法務部調查局臺北市調查處調查時證述
    綦詳在卷（見八十二年度偵字第二八七七七號第十五頁至第
    二十四頁）。而查依上開各行庫行員之證詞，固足證明前述
    貸款申請人經核貸後，僅繳交一期或數期分期款項即未再續
    繳，嗣經行庫催收，部分貸款人曾繼續繳款，部分則否，致
    各該行庫向法院聲請查封拍賣其等抵押之房地，因拍賣流標
    一再標低底價，造成各行庫之損失等事實，然查被告甲○○
    既未參與本件不動產買賣及申辦貸款等業務，借用他人名義
    辦理不動產賣買及貸款事宜均悉由同案被告劉展飛一人所為
    ，已如前述，其自無從知悉同案被告劉展飛究如何以他人名
    義向銀行貸款之情節，是證人賴雪梅、黃文杰、林啟瑞、劉
    必松、陳學禹及方棟樑等人之前述證詞尚不足據為不利被告
    甲○○之認定。
  (五)依上所述，以被告甲○○名義向臺銀羅東分行申請貸款之個
    人小額貸款申請書及臺北縣新莊市○○路二六四之二號地下
    一樓至七樓買受人與出賣人分別為張鎮川與李顯堂、陳根相
    與蘇松雄、張秀香與蘇銀川、邱進斌與蘇松河、蔣東征與李
    義宗、李麗英與連榮富、陳進發與李顯錄、江國良與徐君偉
    等八份不動產買賣契約書既均非被告甲○○所製作，且被告
    甲○○對於劉展飛提供其名義予他人向銀行貸款並不知情，
    復未參與劉展飛房地產買賣事業之經營，對於劉展飛邀集人
    頭貸款之事亦未參與，而被告甲○○與劉展飛係屬夫妻關係
    ，其受劉展飛指示而依據其所提供之資料填寫陳建南、陳堯
    俊及江夢貞之貸款申請書個人基本資料及陪同部分貸款申請
    人至銀行對保，係因信任劉展飛，因而依劉展飛之指示辦理
    ，難認被告甲○○主觀上有何偽造文書之故意，亦不能因此
    遽以被告甲○○於為前開行為即認被告甲○○就劉展飛以上
    揭人頭名義購買房地及據以向銀行貸款之事實知情並參與，
    而共同向銀行施用何詐術，此外，復查無其他積極證據足認
    被告甲○○有何公訴人指訴之偽造文書及詐欺取財犯行，自
    難令其負此刑責。
  (六)再查劉展飛係因借用黃光華等人頭戶名義購買房屋向銀行貸
    款，嗣後將房屋轉售他人卻未將貸款名義人變更，致各人頭
    戶事後遭銀行催索等情，經法院以連續背信罪責判處罪刑確
    定，至於其被訴詐欺部分則認不能證明其犯罪而不另為無罪
    之諭知，有本院九十一年度上訴字第三四一八號（原審八卷
    第九十六頁至一一０頁）及最高法院九十二年台非字第三九
    六號刑事判決（附於上更(一)字卷）可稽。另該等刑事判決亦
    未認定劉展飛有何偽造及行使偽造私文書之犯行，況且劉展
    飛向銀行貸款均係經各貸款名義人之同意，所使用之買賣契
    約書亦均係經各貸款名義人同意或授權製作，即使內容有誇
    大不實，亦僅屬虛妄行為，而無偽造及行使偽造私文書之刑
    責可言，亦難認被告甲○○有何共同行使偽造私文書及詐欺
    取財之刑責。至於被告甲○○於調查站及偵查中雖曾供稱：
    其知道劉展飛係以人頭戶向銀行貸款，及有些申請書係依劉
    某指示填載等語（偵字第二六０五八號卷第六十頁、第七十
    八頁）。惟所謂「人頭」係指利用或借用他人名義為一定行
    為之意思，如借用他人名義開立帳戶買賣股票、參加民間互
    助會、借用他人銀行帳戶為金錢往來等皆是，故所謂以「人
    頭」借款，即係指以他人名義向銀行貸款後供自己使用之意
    。使用「人頭」之方式為一定行為未必皆為不法之犯罪行為
    ，與冒用他人名義之情形不同。故被告甲○○雖曾供稱知悉
    劉展飛係以「人頭」向銀行貸款，惟此與被告甲○○有無公
    訴意旨所指犯行之待證事實無關，自非不利於被告之犯罪證
    據。
七、綜上所述，並查無何積極證據足資證明被告甲○○、乙○○
    及丙○○有何公訴人指訴之偽造文書及詐欺取財犯行，被告
    甲○○、乙○○及丙○○上揭所辯各節，應堪採信。原審因
    而以不能證明被告甲○○、乙○○及丙○○犯罪而為其等無
    罪之諭知，經核並無不合。檢察官上訴意旨以被告甲○○為
    紘榮公司負責人，並書寫陳建南等人之小額貸款申請書交予
    劉展飛，且劉展飛所貸借之款項部分提供家用，及依證人何
    俊清、陳安華之證述，足見被告甲○○客觀上已有行為分擔
    ，主觀上亦明確知悉劉展飛以人頭名義向銀行貸款之情事，
    又被告乙○○既係受劉展飛指示辦事，對該公司貸款業務當
    無不知情，另被告丙○○明知劉展飛已無償還貸款能力，猶
    提供其名義與劉展飛向銀行貸款，顯有有對核貸銀行施用詐
    術等情，而認被告甲○○、乙○○及丙○○三人應負行使偽
    造私文書及詐欺取財等罪責，指摘原審判決被告甲○○、乙
    ○○及丙○○無罪係屬不當，惟依前揭各節所述，檢察官之
    上訴，尚難認有理由，應予駁回。
八、被告甲○○經合法傳喚，無正當理由不到庭，爰不待其陳述
    ，逕行判決。
據上論斷，應依刑事訴訟法第三百六十八條、第三百七十一條，
判決如主文。
本案經檢察官呂文忠到庭執行職務。
中    華    民    國    95    年    8     月    4     日
                  刑事第十九庭  審判長法  官  宋  祺
                                      法  官  陳憲裕
                                      法  官  蔡明宏
以上正本證明與原本無異。
如不服本判決，應於收受送達後十日內向本院提出上訴書狀，其
未敘述上訴之理由者並得於提起上訴後十日內向本院補提理由書
（均須按他造當事人之人數附繕本）。
                                      書記官  吳鎮鑫
中    華    民    國    95    年    8     月    8     日


司法院資訊處製作；財團法人民間司法改革基金會備份。
